【裁判字號】    91,訴,2590
【裁判日期】    920430
【裁判案由】    給付補償金
【裁判全文】
臺灣板橋地方法院民事判決  九十一年度訴字第二五九○號
    原      告  甲○○
    訴訟代理人  江旻書律師
    被      告  丙○○○○○○.
    法定代理人  乙○○
    訴訟代理人  余忠益律師
                陳世源律師
右當事人間請求給付補償金事件，本院判決如左：
    主    文
被告應給付原告新臺幣肆佰參拾肆萬陸仟元，及自民國九十一年十一月一日起至清償
日止，按年息百分之五計算之利息。
訴訟費用由被告負擔。
本判決於原告以新台幣壹佰肆拾伍萬元供擔保後，得假執行。但被告如於假執行程序
實施前，以新臺幣肆佰參拾肆萬陸仟元為原告預供擔保後，得免假執行。
    事    實
甲、原告方面：
一、聲明：求為判決如主文第一項所示及為以供擔保為條件之假執行宣告。
二、陳述：
（一）原告係台北縣新莊市○○段八二三地號暨坐落其上門牌號碼台北縣新莊市○○
      街七十一巷十五號四樓房屋之所有權人（詳原證一），因房地所在之富景天下
      大樓於八十八年九月二十一日九二一地震中受損，乃被告法定代理人等依都市
      更新條例第十五條規定設立丙○○○○○○○○，由乙○○擔任理事長，並經
      台北縣政府核准立案（詳原證二），就新莊市○○段八二三號地號土地實施都
      市更新。嗣被告擬定「台北縣新莊市○○段富景天下都市更新事業計畫暨權利
      變換計畫」計畫書經台北縣政府以九十年十二月六日九十北府城更字第四四六
      九七九號公告自九十年十二月十三日起發布實施（詳原證三），其中權利變換
      計畫書因土地所有權人對權利價值無異議而告確定。
（二）原告雖係更新單元範圍內之土地及合法建築物所有權人，然因不願參與分配，
      是被告於前述權利變換計畫書列明現金補償原告新台幣0000000元（詳
      原證四），因現金補償應於何時完成有所爭議（詳原證五），被告又遲未發放
      現金補償金額，原告乃委託律師函知被告於發放現金補償之前，不得拆除原告
      所有建物（詳原證六），至何時現金補償乙節經內政部增訂都市更新權利變換
      實施辦法（詳原證七）而得解決，依該增訂法文，被告應在九十一年八月一日
      起二個月內通知原告領取補償，惟被告不但未依法通知原告領取，而竟於九十
      一年八月二十三日逕行拆除原告所有前揭建物（詳原證八），而經原告再函請
      原告給付現金補償（詳原證九），原告仍置之不理，為此提起本件訴訟。
（三）本件訴訟鈞院有管轄權本件原告係起訴請求本件都市更新之實施者（即被告）
      給付權利變換計劃所列明現金補償原告新台幣肆佰參拾肆萬陸仟元，非對系爭
      都市更新權利變換計劃有任何異議。
（四）按受委託行使公權力者，係指行政機關將公權力授與私人，使其行使公權力時
      居於與機關類似之地位者而言。亦即限於私人行使政府機關所授與之公權力時
      始居於機關類似之地位，否則，其與第三人所為公權力以外行為，則仍屬私法
      關係甚明。查本件如前所述，原告並非就被告所擬定並經台北縣政府核定發布
      之「台北縣新莊市○○段富景天下都市更新計劃暨權利變換計劃」有所異議，
      而係就該已確定之權利變換計劃（經公布實施二個月內無人異議）所載之應補
      償原告新台幣肆佰參拾肆萬陸仟元有所請求。而此項補償金之請求核與都市計
      劃法第八條及第十九條所規定被告不論係擬定或變更都市更新事業計畫均須經
      由主管機關台北縣政府「核定」者無涉。且亦與都市更新條例第九條、第十條
      所規定之被告團體之設立程序者無關。權利變換計劃之生效固須經主管機關公
      告發布實施，惟尚須經都市更新計畫區內土地所有權人之合意始發生效力，就
      權利變換計劃之公告實施固屬公權力之行為，然就權利變換計畫內容之現金補
      償仍屬原被告間就權利變換之價值所為私法上之合意。是此項補償金請求之法
      律關係，實屬被告與原告間所為公權力以外行為，其仍屬私法關係甚明。從而
      被告以前開都市更新條例而主張其所為之都市更新事業計劃及權利變換計劃，
      不論擬定或變更，皆係本於行政機關地位而為，即認本件之爭訟途徑，原告應
      循行政爭訟方式為之云云，實有誤會。
（五）又此項私法關係即為契約關係，蓋按台北縣政府九十年十二月六日九十北府城
      更字第四四六九七九號公告發布實施之更新事業計畫暨權利變換計畫書，因所
      有更新範圍內之權利人無異議而告確定，各權利人已就該確定之更新事業計畫
      暨權利變換計畫內容與被告有意思合致之契約關係。即在不參與分配者言，因
      計畫之確定而與實施者（被告）合意以權利變換計畫書所列之現金補償數額為
      對價由實施者取得不參與分配者之土地、建物權利，實施者即被告負給付補償
      金之義務。另觀被告於九十二年三月十三日就本件補償金爭議再向台北縣新莊
      市調解委員會申請調解（原證十二）之事實，亦足證雙方同認本件爭議確屬私
      法關係無疑。況依主管機關台北縣政府所印行之都市更新簡介亦載明：「『權
      利變換』與合建相仿、、、。」（詳原證十一）益證原被告間確有以現金補償
      金額取得土地建物權利之對價合意，而屬私法關係。
（六）退步言，縱鈞院認本件爭議屬公法事件而應循行政爭訟方式為之，惟依司法院
      大法官會議第五百四十號解釋理由書所示：「又普通法院就受理訴訟之權限與
      行政法院之見解有異時，相關法律並無相當於前述行政訴訟法第一百七十六條
      解決審判權衝突之規定，有關機關應依本解釋之釋示，通盤檢討妥為設計，均
      併此指明。」亦即就審判權之爭議，依上開解釋意旨，鈞院就本件亦不得逕以
      裁定駁回，而應先以裁定停止本件訴訟後聲請大法官會議解釋，俾保護人民之
      訴訟權。
（七）被告依都市更新條例第三十一條第一項、都市更新權利變換實施辦法第七條之
      一、台北縣新莊市○○段富景天下都市更新權利變換計畫等之規定應給付原告
      如訴之聲明金額。
（八）對被告抗辯之陳述：
    (1)都市更新條例第十九條係規定都市更新事業計畫之擬定、變更程序，第二十九
      條規定權利變換計畫之擬具審議等程序；九二一震災重建暫行條例第十七條係
      規定震災重建而進行都市更新其都市更新事業計畫之擬定或變更。上述法令均
      不及於都市更新權利變換計畫之變更，亦即都市更新權利變換計畫經實施者擬
      具，依程序辦理審議、公開展覽、核定及發布實施（都市更新條例第二十九條
      第一項），有異議時依調解、調處、訴願、行政訴訟（都市更新條例第三十二
      條）解決之，若無異議即告確定，而無變更可言，亦無變更之規定可據。本件
      富景天下都市更新事業權利變換計畫於九十年十二月六日經縣政府公告發布實
      施，而土地所有權人對權利價值均無異議，依前述，權利變換計畫已告確定，
      而無可聲請變更，然丙○○○○○○○○竟指依都市更新條例第十九條、二十
      條等規定聲請變更權利變換計畫云云，顯然無據而且違法。是其聲請變更，當
      然無礙於前揭權利變換計畫之確定。
    (2)末按原告前就台北縣工務局核發富景天下大樓拆除執照之行政處分提起行政訴
      訟救濟，台北縣政府於程序中提出行政訴訟答辯狀乙份（詳原證十），該答辯
      狀事實理由欄六（原證十第五頁）揭明「本案都市更新事業暨權利變換計畫業
      經本府九十年十二月十三日九十北府城更字第四四六九七九號函公告發布實施
      （詳證物四），公告事項三載明：「權利變換計畫書核定發布實施後二個月內
      ，土地所有權人對其權利價值有異議時，應申請本縣都市更新審議委員會調解
      ；調解不成立者，由本府主管機關調處之。」，惟本府未於上開期限內接獲任
      何異議書。」，依之，可知系爭都更新事業計畫暨權利變換計畫業已確定無疑
      。
    (3)被告應負給付義務：被告係由台北縣政府經公開評選程序為本件都市更新計畫
      之實施者，既為其所自承（詳被告九十二年二月十日訴訟爭點表）原告係依都
      市更新條例第三十一條第一項但書、都市更新權利變換實施辦法第七條之一等
      規定為請求，與同條例第三十一條第一項本文、第二項、第四項之規定無涉，
      本件訴訟無當事人不適格、欠缺權利保護要件可言。
    (4)按都市更新條例第三十一條第一項但書規定不願或不能參與分配者得以現金補
      償之，而現金補償應由實施者通知受補償人領取，亦為都市更新權利變換實施
      辦法第七條之一第二項明定（另參看同辦法第二十條第一項），可知發放補償
      金之義務人為都市更新計畫之實施者，被告既為本件都市更新事業計畫之實施
      者，自係本件補償金給付義務人，原告對之為請求，何來當事人不適格？
    (5)被告認本件原告之請求係適用都市更新條例第三十一條第一項、第二項及第四
      項之規定，實則完全與該法文無涉，蓋該等法文係就參與分配者差額價金之規
      範，而本件原告係不參與都市更新，不參與都市更新權利變換分配之人，應適
      用同條例第三十一條第一項但書之規定，被告顯然錯解法律。既然非適用該等
      法文，又與欠缺權利保護要件何涉？更況被告辯稱「都市更新條例第三十一條
      第一項之權利變換補償金請求權，其應負給付義務者為實際受分配之土地及建
      築物面積多於應分配之面積之人，而其給付之金額則為應繳納差額價金」不知
      依何而來，再再令人費解，蓋都市更新權利變換實施辦法第二十五條已明定差
      額價金由實施者通知繳納、領取，即法律關係存在於實施者與各該土地權利人
      間，請求及給付差額價金之人均為都市更新計畫之實施者故也。（詳準備書
      狀第二頁）另依原證十台北縣政府行政訴訟答辯狀事實及理由欄十一揭載「
      本案原告更新前權利價值補償費（即為新台幣0000000元）發放時機，
      依內政部上開辦法增訂條文（指都市更新權利變換實施辦法第七條之一）規定
      應由實施者於九十一年十月一日前通知受補償人於三十日內領取（因本案都市
      更新事業計畫暨權利變換計畫於九十年十二月十三日核定發布實施，符合上開
      辦法第七條之一第二項後段規定）。」（見原證十第八、九頁），可證被告應
      補償原告金額確為0000000元，且被告應於九十一年十月一日前通知原
      告領取。再原證十事實及理由欄十二更以「有關原告更新前權利價值補償費應
      由實施者於九十一年十月一日前通知受補償人於三十日內領取乙節，本府前於
      九十一年六月七日北府城更字第０九０一二七五八五八號函、九十一年六月十
      四日北府城更字第０九一０二八二０三六號函、及九十一年十一月五日北府城
      更字第０九一０六二八二八號函（詳證物八）要求實施者儘速評估原核定發布
      權利變換計畫內容是否可行，如為可行，應速申請財團法人九二一震災重建基
      金會「築巢專案之臨門方案」協助後發放現金補償予不願參與權利分配之土地
      所有權人，如確有執行困難，應向本府提出都事更新權利變換計畫之變更程序
      ，以保障不願參與權利分配所有權人之權益。惟實施者並未於上開規定期限通
      知受補償人領取，而分別於九十一年九月二十六日及九十一年九月三十日向本
      府提出本案都市更新事業計畫及權利變換計畫之變更申請（證物九）。實施者
      既未依上開規定期限通知受補償人於三十日內領取現金補償，本府已依「都市
      更新條例」第五十六條及其施行細則第二十七條規定於九十一年十月二十一日
      北府城更字第０九一０五七九八七九號函（證物十），限期實施者自發文之日
      起四個月內完成本案事業計畫及權利變換計畫之變更程序、申請財團法人九二
      一震災重建基金會臨門方案經費協助，並通知受補償人領取現金補償等事宜。
      屆時若實施者仍未能改善，本府將依上開細則第二十八條規定勒令實施者停止
      營運，並訂定適當之清理完成期限限期清理。」（見原證十第九、十頁），亦
      可知原告並未依期限通知原告領取補償金，原告自得依都市更新條例第三十一
      條第一項、都市更新權利變換實施辦法第七條之一、台北縣新莊市○○段富景
      天下都市更新權利變換計畫等之規定應給付原告如訴之聲明金額。
三、證據：提出土地暨建物登記謄本、台北縣政府九十年二月七日九十北府城更字第
    ０四六四０二號函、九十年十二月六日北府城更字第四四六九七九號函、台北縣
    新莊市富景天下都市更新權利變換計畫書節本、內政部九十年三月二日九十內營
    字第九０八二六九五號函、內政部九十一年八月一日台內營字第０九一００八五
    三五二一四號函影本各一份、律師函影本二份、富景天下大樓拆除照片一張、台
    北縣新莊市調解委員會通知書及調解聲請書影本各乙份為證。
乙、被告方面：
一、聲明：
（一）原告之訴及其假執行之聲請均駁回。
（二）如受不利之判決，請准供擔保免為假執行。
二、陳述：
（一）程序方面：本件原告主張系爭土地上建物於九二一地震後，由部分區分所有權
      人依法組成「丙○○○○○○○○」，依都市更新條例推行拆除重建，進行「
      權利變換計劃」，原告選擇不參加拆除重建之權利變換計劃而接受更新會認定
      應補償殘值新台幣四百三十四萬六千元，經台北縣政府公告並異議期滿，被告
      於內政部頒布都市更新權利變換實施辦法後，即應於九十一年八月一日起二個
      月內通知原告於三十日內領取，惟被告不但未依法通知原告領取，而竟於九十
      一年八月二十三日逕行拆除原告所有前揭建物，經原告再函請被告給付補償金
      仍不履行為此提起本件訴訟，依原告主張之原因事實所為本件之訴訟標的，應
      係都市更新條例第三十條第一項規定之權利變換補償金請求權。惟右揭之權利
      變換補償金請求權，其應負給付義務者為實際受分配之土地及建築物而較多於
      應分配之面積之人，而其給付之金額則為應繳納之差額價金，此項差額價金，
      須經直轄市、縣  (市)主管機關核定後限期繳納，逾期未繳納者，得移送法院
      強制執行，為都市更新條例第三十一條第二項及第四項所明定。準此，則原告
      既依據都市更新條例第三十一條第一項規定但書對被告為本件之請求，依同條
      例第二項規定，應負給付義務之人既明定非被告，則原告逕對被告為本件之請
      求，即有被告當事人不適格之違法。又依右揭條例第三十一條第四項規定應給
      付之差額補償金，經主管機關核定後限期繳納而不繳納者，即得移送法院強制
      執行，其執行名義為移送書，毋須經審判程序或執行裁定程序，平均地權條例
      第七十八條第二項規定，亦毋須經審判程序，但須經法院為執行裁定，原告提
      起本件訴訟，自亦欠缺權利保護要件。
（二）本件被告為依都市更新條例第十五條第一項、第二項所組成之更新團體，並經
      台北縣政府核准設立，被告經核准設立後之權責，乃係依據都市更新條例第九
      條及同條例第十條法律授權，亦即被告係經主管機關台北縣政府行政委託辦理
      都市更新事業計畫之實施。是以，被告於其權責範圍內，所擬定或變更之都市
      更新事業計畫暨權利變換計畫，乃本於其行政機關之地位而為，誠無疑義，觀
      之行政程序法第二條第三項、第十六條規定，亦無疑義，司法院大法官會議第
      二六九號解釋可參照，再觀之都市更新條例第十九條之規定亦足明瞭，蓋被告
      所擬定或變更之都市更新事業計畫，尚須經台北縣政府為核定、發布實施，而
      所謂之「核定」亦係台北縣政府本於其主管機關之地位，依其職權對於被告所
      陳報之都市更新暨權利變換計畫，所為之決定，觀之地方制度法第二條第四款
      至明。準此，被告雖為私法人團體，惟其所為之都市更新事業計畫及權利變換
      計畫，不論擬定或變更，皆係本於行政機關地位而為，原告之本件給付補償金
      請求，明顯屬於公法關係，原告應循行政救濟途徑始為適法。原告之本件請求
      ，為民事訴訟法第二百四十九條第一項第一款不可補正之事項，應以裁定駁回
      之。
（三）原告主張其對被告有本件給付請求權，被告有給付義務，其事實上及法律上之
      依據，原告應負舉證之責，最高法院六十三年台上字第一二二四號判例及十七
      年上字第九一七號判例可資參照。按給付之訴，須原告在私法上對被告有給付
      請求權，被告有給付義務，因被告違反給付義務，原告始得訴請給付，故主張
      給付請求權存在之事實，自應對其主張請求權存在之事實，負舉證證明其事實
      存在之責。被告成立之更新團體，乃係因台北縣新莊市○○段八二三地號土地
      於八十八年九月二十一日集集大地震房屋毀損，遂由全體欲重建家園之區分所
      有權人所成立，其成立之目的，乃為儘早取得法令之核准，由被告向財團法人
      九二一震災重建基金會（下稱九二一基金會），申請築巢專案臨門專案，藉以
      取得貸款，得以重建家園，而對於不願參與分配之住戶，於都市更新事業計畫
      之興建工程完竣後，由原告依權利變換計畫登記予九二一基金會，有被告於九
      十年五月二十日所舉辦之第一次公聽會時，李欽漢教授之發言紀錄（被證四號
      ）及被告於同年六月三十日舉辦之第一次權利變換公聽會時，陳金令、吳聖洪
      建築師事務所之發言紀錄（被證五號）可稽。至於所計算之補償金，則須俟被
      告所申請之都市更新事業計畫及權利變換計畫一切核准無瑕疵且又無執行困難
      後，該補償費之發給始無疑義，故被告為原告計算補償費之多寡，既尚須主管
      機關之核准，原告自不得執此主張為請求權之依據；更何況，被告用以參與分
      配之原告土地，於興建工程完竣後，其所有權尚屬於九二一重建震災基金會所
      有，且依都市更新條例第三十三條第一項第一款之規定，在興建工程完竣前，
      尚為禁止移轉或設定負擔之土地，則該筆土地既未經地政機關為土地所有權之
      移轉登記，原告何能主張被告違反給付義務？縱認原告得依私法關係而為請求
      ，亦應於被告提出之修正變更都市計畫暨權利變換計畫之金額確定後而仍拒不
      發給時，始得請求。
（四）再析言之，被告既得立於行政機關之地位擬定都市更新事業計畫暨權利變換計
      畫或變更都市更新事業計畫暨權利變換計畫，於經層報主管機關核定後公布實
      施，人民對該公告之適法性有所質疑時，始得以行政爭訟方式請求。請參照司
      法院大法官會議第一五六號解釋所持之法律見解。準此，變更程序尚未核定發
      布實施，原告卻遽為主張被告違反給付義務，所持主張僅以尚在變更程序中之
      前所擬定之都市更新事業計畫暨權利變換計畫為依據，其主張難謂有理由，法
      理至明。原告主張系爭都市更新事業計畫暨權利變更計畫業已確定，並未舉證
      以實其說，遽為提起本件訴訟，欠缺適法之權利依據。且查本件都市更新事業
      計畫暨權利變更計畫，雖經台北縣政府於九十年十二月十三日核定發布實施，
      惟因執行顯有困難，業經被告依都市更新條例第十九條、第二十九條，都市更
      新條例施行細則第十一條及九二一震災重建暫行條例第十七條規定，辦理變更
      中，此有台北縣政府九十一年十一月四日北府城更字第０九一０六一五七五九
      號函（被證一號）可稽，則原告對於未確定之權利變換計劃所為之本件請求，
      尤欠其法律上之依據。
三、證據：提出台北縣政府九十一年十一月四日北府城更字第０九一０六一五七五號
    函、被告申請修正變更後於民國九十一年七月八日所舉辦之公聽會通知、台北縣
    政府於九十一年十一月十九日北府城更字第０九一０六七０七八０號函示之開會
    通知單、九十年五月二十日公聽會李欽漢教授之發言紀錄、九十年六月三十日第
    一次權利變換計書公聽會紀錄各一份（均影本）為證。
  理      由
壹、程序方面：
    本件原告係台北縣新莊市○○段八二三地號暨坐落其上門牌號碼台北縣新莊市○○街七十一巷十五號四樓房屋之所有權人，因房地所在之富景天下大樓於八十八
    年九月二十一日九二一地震中受損，乃被告法定代理人等依都市更新條例第十五
    條規定設立丙○○○○○○○○，由乙○○擔任理事長，並經台北縣政府核准立
    案，就新莊市○○段八二三號地號土地推行拆除重建，進行「權利變換計劃」，
    原告選擇不參加拆除重建之權利變換計劃而接受更新會認定應補償殘值新台幣四
    百三十四萬六千元，經台北縣政府公告並異議期滿，被告於內政部頒布都市更新
    權利變換實施辦法後，即應於九十一年八月一日起二個月內通知原告於三十日內
    領取，惟被告不但未依法通知原告領取，而竟於九十一年八月二十三日逕行拆除
    原告所有前揭建物，經原告再函請被告給付補償金仍不履行，為此依都市更新條
    例第三十一條第一項但書、都市更新權利變換實施辦法第七條之一等規定，請求
    被告給付補償金。依原告主張之原因事實，本件之訴訟標的，應係都市更新條例
    第三十一條第一項但書規定之現金補償請求權，且依同條例同法條第三項規定「
    依第一項補償之現金，經直轄市、縣（市）主管機關核定後，應定期通知應受補
    償人領取；逾期不領取者，依法提存之。」而依都市更新權利變換實施辦法第七
    條之一規定「本條例第三十一條第一項但書規定之現金補償數額，以依第六條評
    定之權利變換前權利價值依法定清償順序扣除應納之土地增值稅、田賦、地價稅
    及房屋稅後計算；實施者應於實施權利變換計畫公告時，造具清冊檢同有關資料
    ，向主管稅捐稽徵機關申報土地移轉現值。前項補償金，由實施者於權利變換計
    畫發布實施之日起二個月內，通知受補償人於通知之日起三十日內領取。但本辦
    法修正施行前已核定發布實施之權利變換計畫，得於本辦法修正施行日起二個月
    內通知。」，都市更新權利變換實施辦法業於九十一年八月一日公布實施。又被
    告係依都市更新團體設立管理及解散辦法（八十八年三月三十一日公布實施）所
    設立之都市更新團體，依同辦法第二十一條規定理事會之權責如下：一執行會員
    大會決議。二執行章程訂定之事項。三都市更新事業計畫之研擬及執行。四權利
    變換計畫之研擬及執行。五章程變更之提議。六預算之編列及決算之製作。七設
    置會計簿籍及編製會計報告。則被告既係依法設立之都市更新團體之理事會而執
    行上開權責事務，給付及通知原告現金補償，乃屬被告之職務，依上開說明，被
    告即應於九十一年八月一日（上開都市更新權利變換實施辦法公布實施日）起二
    個月內通知原告領取上開補償金，被告未通知原告領取，且將原告所有之建築物
    拆除，從而，原告本於上開現金補償請求權請求被告給付四百三十四萬六千元補
    償金，被告之當事人適格。又被告係依都市更新團體設立管理及解散辦法所設立
    ，而向當地主管機關申請核准籌組，並設有理事會，與公寓大廈管理委員會之設
    立性質相似，仍屬於私法人團體，縱其擬定之更新事業計畫暨權利變換計畫，依
    法須經主管機關核定公告實施，惟此乃本於行政權之監督作用，並不因此而認其
    係本於行政機關之地位而為，換言之，都市更新團體之上開更新事業計畫暨權利
    變換計畫之執行行為而依法應給付之補償金，並非因行政處分而發生，而係都市
    更新條例第三十一條第一項但書規定之當然結果，核與公法無涉，故原告本於現
    金補償請求權請求被告給付上開補償金，係屬私法之範疇，本院有管轄權且合於
    權利保護要件，被告辯稱原告以其為被告，為當事人不適格，又原告之請求為公
    法上之範疇，應循行政訴訟程序，普通法院無管轄權，又依都市更新條例第三十
    一條第四項規定應給付之差額補償金，經主管機關核定後限期繳納而不繳納者，
    即得移送法院強制執行，其執行名義為移送書，毋須經審判程序或執行裁定程序
    ，原告提起本件之訴，欠缺權利保護要件云云，為無足採。
貳、實體方面：
一、原告主張系爭土地上建物於九二一地震後，由部分區分所有權人依法組成「丙○○○○○○○○」，依都市更新條例推行拆除重建，進行「權利變換計劃」，原
    告選擇不參加拆除重建之權利變換計劃而接受更新會認定應補償殘值新台幣四百
    三十四萬六千元，經台北縣政府公告並異議期滿，被告於內政部頒布都市更新權
    利變換實施辦法後，即應於九十一年八月一日起二個月內通知原告於三十日內領
    取，惟被告不但未依法通知原告領取，而竟於九十一年八月二十三日逕行拆除原
    告所有前揭建物，經原告再函請被告給付補償金仍不履行，為此提起本件訴訟等
    語。
二、被告則以：所計算之補償金，須俟被告所申請之都市更新事業計畫及權利變換計
    畫一切核准無瑕疵且又無執行困難後，該補償費之發給始無疑義，故被告為原告
    計算補償費之多寡，既尚須主管機關之核准，原告自不得執此主張為請求權之依
    據；更何況，被告用以參與分配之原告土地，於興建工程完竣後，其所有權尚屬
    於九二一重建震災基金會所有，且依都市更新條例第三十三條第一項第一款之規
    定，在興建工程完竣前，尚為禁止移轉或設定負擔之土地，則該筆土地既未經地
    政機關為土地所有權之移轉登記，原告何能主張被告違反給付義務？縱認原告得
    依私法關係而為請求，亦應於被告提出之修正變更都市計畫暨權利變換計畫之金
    額確定後而仍拒不發給時，始得請求，原告之請求為無理由等語置辯。
三、依兩造之陳述，其爭點乃在於（一）本件權利變換計劃是否業經主管機關核定公
    告發布實施？（二）原告之請求給付補償金是否符合都市更新條例第三十一條第
    三項規定，抑或係同條例第三十一條第一項前段、第二項、第四項之差額補償金
    ？（三）被告於本件權利變換計劃經主管機關台北縣政府核定發布實施後，予以
    變更，被告對於原告應否仍受先前認定補償金金額之約束，仍應給付原告補償金
    ？茲悉述如下：
（一）原告主張其係台北縣新莊市○○段八二三地號暨坐落其上門牌號碼台北縣新莊
      市○○街七十一巷十五號四樓房屋之所有權人，因房地所在之富景天下大樓於
      八十八年九月二十一日九二一地震中受損，乃被告法定代理人等依都市更新條
      例第十五條規定設立丙○○○○○○○○，由乙○○擔任理事長，並經台北縣
      政府核准立案，就新莊市○○段八二三號地號土地推行拆除重建，進行「權利
      變換計劃」，原告選擇不參加拆除重建之權利變換計劃而接受更新會認定應補
      償殘值新台幣四百三十四萬六千元，經台北縣政府公告並異議期滿，被告於內
      政部頒布都市更新權利變換實施辦法後，即應於九十一年八月一日起二個月內
      通知原告於三十日內領取，惟被告不但未依法通知原告領取，而竟於九十一年
      八月二十三日逕行拆除原告所有前揭建物，經原告再函請被告給付補償金仍不
      履行之事實，業據其提出土地暨建物登記謄本、台北縣政府九十年二月七日九
      十北府城更字第０四六四０二號函、九十年十二月六日北府城更字第四四六九
      七九號函、台北縣新莊市富景天下都市更新權利變換計畫書節本、內政部九十
      年三月二日九十內營字第九０八二六九五號函、內政部九十一年八月一日台內
      營字第０九一００八五三五二一四號函影本各一份、律師函影本二份、富景天
      下大樓拆除照片一張為證，被告對於原告係上開土地建物所有權人，及被告進
      行本件「權利變換計劃」，原告選擇不參加拆除重建之權利變換計劃而接受更
      新會認定應補償殘值新台幣四百三十四萬六千元，經台北縣政府公告並異議期
      滿之事實，亦不爭執，且本件都市更新事業計畫暨權利變更計畫，業經被告以
      九十年十一月二十六日九十新安更字第一一二六號報請主管機關台北縣政府以
      九十年十二月六日九十北府城更字第四四六九七九號核定公告，並自九十年十
      二月十三日起發布實施，公告起迄日期為自中華民國九十年十二月十三日起至
      九十一年一月十四日止共三十日，亦有兩造所不爭執之台北縣政府九十年十二
      月六日九十北府城更字第四四六九七九號公告及台北縣新莊事後港段丙○○○○○○○○權利變換計劃報告書（節本）附卷可參，是系爭台北縣新莊事後港
      段丙○○○○○○○○權利變換計劃，業經主管機關台北縣政府於上開時間核
      定公告發布實施，且異議期滿，要堪認定，原告上開主張之事實，堪信為真實
      。
（二）被告辯稱本件原告之請求係適用都市更新條例第三十一條第一項、第二項及第
      四項規定之變換補償金請求權，其應負給付義務者為實際受分配之土地及建築
      物而較多於應分配之面積之人，而其給付之金額則為應繳納之差額價金，此項
      差額價金，須經直轄市、縣  (市)主管機關核定後限期繳納，逾期未繳納者，
      得移送法院強制執行云云，然原告係不參與權利變換者，並非上開條項所指參
      與權利變換之人，此參諸兩造所不爭執之台北縣新莊事後港段丙○○○○○○○○權利變換計劃報告書第二十九頁載明：「（二）不願參與權利變換，而領
      現金補償者，如表八所列之衛勇雄、李慧忍等十一人（含原告甲○○），原持
      有新莊事後港段八二三地號之土地持分及坐落於該土地之建物，已表明不願參
      與都市更新，依都市更新條例三十一條規定以現金補償之。補償費用之計算以
      宏大不動產鑑價公司所鑑價之更新前土地及建物價值，表八編號六原告甲○○
      之現金補償額度為四百三十四萬六千元」，有該權利變換計劃報告書在卷可參
      ，故原告係不參與都市更新權利變換計畫，而為受現金補償之人；且系爭都市
      更新事業計畫暨權利變更計畫，既經主管機關台北縣政府核定公告發布實施，
      並異議期滿，依都市更新條例第三十一條第三項規定：「依第一項補償之現金
      ，經直轄市、縣（市）主管機關核定後，應定期通知應受補償人領取；逾期不
      領取者，依法提存之。」而依都市更新權利變換實施辦法第七條之一規定「本
      條例第三十一條第一項但書規定之現金補償數額，以依第六條評定之權利變換
      前權利價值依法定清償順序扣除應納之土地增值稅、田賦、地價稅及房屋稅後
      計算；實施者應於實施權利變換計畫公告時，造具清冊檢同有關資料，向主管
      稅捐稽徵機關申報土地移轉現值。前項補償金，由實施者於權利變換計畫發布
      實施之日起二個月內，通知受補償人於通知之日起三十日內領取。但本辦法修
      正施行前已核定發布實施之權利變換計畫，得於本辦法修正施行日起二個月內
      通知。」，且參酌原告提出之台北縣政府於台北高等行政法院九十一年度訴字
      第三三七五號行政訴訟（即本件原告不服台北縣政府工務局核發系爭建物拆除
      執照之行政處分提起行政訴訟），其答辯狀事實及理由欄十一揭載「本案原告
      更新前權利價值補償費（即為新台幣0000000元）發放時機，依內政部
      上開辦法增訂條文（按指都市更新權利變換實施辦法第七條之一）規定應由實
      施者於九十一年十月一日前通知受補償人於三十日內領取（因本案都市更新事
      業計畫暨權利變換計畫於九十年十二月十三日核定發布實施，符合上開辦法第
      七條之一第二項後段規定）。」（見原證十第八、九頁），可徵被告應補償原
      告金額確為四百三十四萬六千元，且被告應於九十一年十月一日前通知原告領
      取無訛。再徵之同上台北縣政府行政訴訟答辯狀事實及理由欄十二載明：「有
      關原告更新前權利價值補償費應由實施者於九十一年十月一日前通知受補償人
      於三十日內領取乙節，本府前於九十一年六月七日北府城更字第０九０一二七
      五八五八號函、九十一年六月十四日北府城更字第０九一０二八二０三六號函
      、及九十一年十一月五日北府城更字第０九一０六二八二八號函要求實施者儘
      速評估原核定發布權利變換計畫內容是否可行，如為可行，應速申請財團法人
      九二一震災重建基金會「築巢專案之臨門方案」協助後發放現金補償予不願參
      與權利分配之土地所有權人，如確有執行困難，應向本府提出都事更新權利變
      換計畫之變更程序，以保障不願參與權利分配所有權人之權益。惟實施者並未
      於上開規定期限通知受補償人領取，而分別於九十一年九月二十六日及九十一
      年九月三十日向本府提出本案都市更新事業計畫及權利變換計畫之變更申請。
      實施者既未依上開規定期限通知受補償人於三十日內領取現金補償，本府已依
      「都市更新條例」第五十六條及其施行細則第二十七條規定於九十一年十月二
      十一日北府城更字第０九一０五七九八七九號函，限期實施者自發文之日起四
      個月內完成本案事業計畫及權利變換計畫之變更程序、申請財團法人九二一震
      災重建基金會臨門方案經費協助，並通知受補償人領取現金補償等事宜。屆時
      若實施者仍未能改善，本府將依上開細則第二十八條規定勒令實施者停止營運
      ，並訂定適當之清理完成期限限期清理。」（見原證十第九至十頁），亦足證
      被告並未依期限通知原告領取系爭補償金。綜上所述，本件原告為不參與都市
      更新，而經被告依權利變換計劃報告書列為領現金補償者，被告之該項權利變
      換計畫業經主管機關台北縣政府核定公告發布實施，原告係都市更新條例第三
      十一條第一項但書、第三項之受現金補償者，而非同條例第三十一條第一項前
      段、第二項及第四項規定之參與權利變換者至明，被告上開所辯顯無足採。
（三）本件「台北縣新莊市○○段富景天下都市更新事業計畫暨權利變換計畫」，業
      經主管機關台北縣政府於九十年十二月六日以六日北府城更字第四四六九七九
      號核定公告，並自九十年十二月十三日起發布實施，公告起迄日期為自中華民
      國九十年十二月十三日起至九十一年一月十四日止共三十日，亦有兩造所不爭
      執之台北縣政府九十年十二月六日九十北府城更字第四四六九七九號公告及台
      北縣新莊事後港段丙○○○○○○○○權利變換計劃報告書（節本）附卷可參
      ，並有台北縣政府於上開行政訴訟答辯狀載明：「本案原告更新前權利價值補
      償費（即為新台幣0000000元）發放時機，依內政部上開辦法增訂條文
      （按指都市更新權利變換實施辦法第七條之一）規定應由實施者於九十一年十
      月一日前通知受補償人於三十日內領取（因本案都市更新事業計畫暨權利變換
      計畫於九十年十二月十三日核定發布實施，符合上開辦法第七條之一第二項後
      段規定）。」可資佐證。本件系爭都市更新事業計畫暨權利變換計畫於九十年
      十二月十三日既經台北縣政府核定發布實施，即與都市更新條例第三十一條第
      三項所規定：「依第一項補償之現金，經直轄市、縣（市）主管機關核定後，
      應定期通知應受補償人領取；逾期不領取者，依法提存之。」經直轄市、縣（
      市）主管機關核定後，應定期通知應受補償人領取之意旨相符；且依都市更新
      權利變換實施辦法第七條之一規定：「本條例第三十一條第一項但書規定之現
      金補償數額，以依第六條評定之權利變換前權利價值依法定清償順序扣除應納
      之土地增值稅、田賦、地價稅及房屋稅後計算；實施者應於實施權利變換計畫
      公告時，造具清冊檢同有關資料，向主管稅捐稽徵機關申報土地移轉現值。前
      項補償金，由實施者於權利變換計畫發布實施之日起二個月內，通知受補償人
      於通知之日起三十日內領取。但本辦法修正施行前已核定發布實施之權利變換
      計畫，得於本辦法修正施行日起二個月內通知。」，被告為系爭都市更新事業
      計畫暨權利變換計畫實施者，自應受上開規定之拘束，應於權利變換計畫發布
      實施之日起二個月內，通知受補償人於通知之日起三十日內領取。雖被告辯稱
      系爭都市更新事業計畫暨權利變換計畫，所計算之補償金，則須俟被告所申請
      之都市更新事業計畫及權利變換計畫一切核准無瑕疵且又無執行困難後，該補
      償費之發給始無疑義，故被告為原告計算補償費之多寡，既尚須主管機關之核
      准，原告自不得執此主張為請求權之依據云云，然查：該補償金係由被告委由
      宏大不動產鑑價公司就不願參與都市更新權利變換者之更新前土地及建物價值
      為鑑價，而列於本件權利變換計劃報告書之第二十九頁，並詳載：「（二）不
      願參與權利變換，而領現金補償者，如表八所列之衛勇雄、李慧忍等十一人（
      含原告甲○○），原持有新莊事後港段八二三地號之土地持分及坐落於該土地
      之建物，已表明不願參與都市更新，依都市更新條例三十一條規定以現金補償
      之。補償費用之計算以宏大不動產鑑價公司所鑑價之更新前土地及建物價值，
      表八編號六原告甲○○之現金補償額度為四百三十四萬六千元」，已如前述，
      且此項權利變換計劃報告書，業經台北縣政府於上揭時間核定公告發布實施，
      且異議期滿，而無人異議，則實施者與不願參與權利變換者，對於該公告實施
      內容，即因意思表示一致而同受拘束，此觀之卷附內政部九十年三月二日台九
      十內營字第九０八二六九五號函稱：「查不願參與權利變換分配之現金補償，
      都市更新條例第三十一條第三項業明定，應於經直轄市、縣（市）主管機關核
      定後，定期通知應受補償人領取。復查都市更新條例變換實施辦法第三條第二
      項第五款規定，上開現金補償應於權利變換計畫表明之；而權利變換計畫之核
      定程序，同條例第二十九條第一項並已明文。準此，不願參與權利變換分配之
      現金補償，應於權利變換計畫經直轄市、縣（市）政府核定後，即通知應受補
      償人領取」自明，依上開所述，被告即應依都市更新條例第三十一條三項、都
      市更新權利變換實施辦法第七條之一之規定，定期通知原告領取補償金。再者
      ，行使權利，履行義務，應依誠實及信用方法，民法第一百四十八條第二項著
      有明文。本件被告對原告既已負上開義務，且已將原告所有之上開建物拆除，
      有原告提出而被告不爭執之照片一張足憑，如得任意反悔，並否認原告之領取
      補償金，則恐有先虛允給予補償金，俟拆除建物後，再變更計畫，而迫使不願
      參與變換計畫者接受較低補償金之嫌，非但不符誠實信用原則，且與衡平原則
      亦不相容。故被告為系爭都市更新事業計畫暨權利變換計畫實施者，於該計畫
      經主管機關於上揭時間核定公告發布實施後，於九十一年一月十四日異議期滿
      ，無人異議，應依都市更新條例第三十一條第三項、都市更新權利變換實施辦
      法第七條之一之規定，通知原告領取補償金。查本件系爭都市更新事業計畫暨
      權利變換計畫於都市更新權利變換實施辦法九十一年八月一日修正施行前已核
      定發布實施，故依同辦法第七條之一但書規定得於本辦法修正施行日起二個月
      內通知原告於通知之日起三十日內領取。然被告逾期仍未通知原告領取補償金
      ，自同年十一月一日起，已負遲延責任，經原告委請律師函請被告給付補償金
      ，仍不置理，有巨鼎博達法律事務所函在卷可按，從而，原告主張被告應給付
      四百三十四萬六千元補償金及應法定遲延利息，應屬可採。被告上開抗辯，為
      無理由。
（四）綜上所述，被告之上開抗辯，均不足採，原告主張其為不願參與都市更新權利
      變換計畫之受現金補償人，被告為都市更新權利變換計畫實施者，依都市更新
      條例第三十一條第一項但書、第三項、都市更新權利變換實施辦法第七條之一
      之規定，請求被告給付補償金新台幣四百三十四萬六千元及自民國九十一年十
      一月一日（都市更新權利變換實施辦法九十一年八月一日修正施行日起二個月
      內通知原告於通知之日起三十日內領取之最後一日之翌日）起至清償日止，按
      年息百分之五計算之利息，為有理由，應予准許。
四、兩造分別陳明願供擔保，請准宣告假執行、免為假執行，核均無不合，爰分別酌
    定相當擔保金額併准許之。
五、本件判決基礎已臻明顯，兩造其餘陳述及攻擊防禦方法暨所為之立證，核與本件
    判決結果無涉，爰不一一審理論究，附此敘明。
六、結論：本件原告之訴，為有理由，依民事訴訟法第七十八條、第三百九十條第二
    項、第三百九十二條，判決如主文。
中      華      民      國    九十二    年      四      月     三十     日
                                臺灣板橋地法院民事第二庭
~B法      官  林錫凱
右為正本，係照原本作成。
如對本判決上訴，須於判決送達後廿日內向本院提出上訴狀
中      華      民      國    九十二    年      四      月     三十    日
~B法院書記官  許清琳


司法院資訊處製作；財團法人民間司法改革基金會備份。
